【裁判字號】    94,訴,1309
【裁判日期】    950323
【裁判案由】    綜合所得稅
【裁判全文】
臺北高等行政法院判決
                                     94年度訴字第01309號
                              .
原      告  甲○○
訴訟代理人  魏啟翔  律師
被      告  財政部臺北市國稅局
代  表  人  張盛和（局長）
訴訟代理人  乙○○
            丙○○
上列當事人間因綜合所得稅事件，原告不服財政部中華民國94年
4 月13日台財訴字第09300526920 號訴願決定，提起行政訴訟。
本院判決如下：
    主  文
原告之訴駁回。
訴訟費用由原告負擔。
    事  實
一、事實概要：原告87年度綜合所得稅結算申報，經被告依查得
    資料核定原告、配偶及其受扶養親屬取自中凌科技股份有限
    公司 (下稱中凌科技公司)營利所得各為31,675,000元、1,
    650,000 元、350,000 元，及因短漏報營利、薪資及利息等
    所得計48,642,525元，併課原告當年度綜合所得稅，除補徵
    稅款19,215,610元外，並按所漏稅額處以0.2 倍之罰鍰計3,
    843,100 元（計至百元為止），因原告未申請復查而確定，
    惟原告未依限繳納應納稅額及罰鍰，業經被告於90年8 月31
    日移送法務部行政執行署臺北行政執行處強制執行在案。嗣
    原告於93年8 月20日以拋棄中凌科技公司股票股利為由，申
    請重新核定87年度綜合所得稅，經被告以93年8 月30日財北
    國稅文山綜所一字第0930009114號函復否准，原告不服，提
    起訴願亦經決定駁回後，遂提起本件行政訴訟。
二、兩造聲明：
    (一)原告聲明：
      1.訴願決定及原處分均撤銷。
      2.被告應就原告87年度取自中凌科技股份有限公司之股利
        所得核減為零元。
    (二)被告聲明：駁回原告之訴。
三、兩造之爭點：原告以其已拋棄中凌科技公司配發之股票，申
                請被告核減該所得為零元，是否有據。
    (一)原告主張之理由：
      1.按「問題：股份有限公司可否接收股東無條件拋棄之股
        份？研討結論採甲說：公司法第167條第1項規定公司除
        依法律規定，不得自將股份收回，收買或收為質物。其
        所謂「收回」，係公司以單方意思表示，給付代價，向
        股東取回股份；「收買」則係公司與股東雙方合意，由
        公司給付股東代價，股東交付股份與公司，兩者公司均
        須支付代價，足以減少公司之資本，與股東將持有之股
        份無條件拋棄，公司因而無償取得所有權不同。且股份
        有限公司之股東，依公司法第2條第1項第4款之規定，
        僅對其所認股份負其責任，若該股東就其所認股份已盡
        其出資之義務嗣後又將其股權無條件拋棄，公司法既無
        禁止規定，似非不可准許。司法院第一廳研究意見：同
        意研討結論。」此有司法院72年5月2日司法業務研究會
        座談意見足參。查被告核定追繳之系爭所得乃股票股利
        ，而非現金，該股票股利既未有經任何交易，實僅為名
        目所得，並無任何現金收入可言。原告主張自始拋棄該
        股利，徵諸前揭司法院座談意見，該拋棄應屬合法有效
        。是原告既拋棄系爭股份，且拋棄之意思表示已送達中
        凌科技公司及被告，應生自始拋棄之效力。則原告既無
        該部分經濟上之利得，基於量能課稅及實質課稅原則，
        原處分仍持原告負有該追繳義務之見解，應有違誤。
      2.次查，中凌科技公司固於90年8月29日為解散登記，惟
        未清算完結，依公司法第25條規定，該公司法人格仍存
        續，並非訴願決定所稱之「消滅公司（法人）」，是原
        告對其為拋棄股利之意思表示，因已送達該該公司而生
        效。又稅捐稽徵法第28條之立法意旨即在對於適用法令
        錯誤而溢繳稅捐之案件，明文規定救濟之途徑，自可排
        除行政處分之存續力，故除經法院判決而生既判力之行
        政處分外，僅具形式存續力之行政處分仍不得排除稅捐
        稽徵法第28條之適用 (臺中高等行政法院91年訴字第
        194號判決參照)。依舉重明輕法理，稅捐債務人已繳納
        稅捐之案件，尚得依該規定請求重行核定並退還，更遑
        論本件尚未繳納之案件。況本件拋棄股利之事實，係訴
        願決定所指「申請實物抵繳」（即最高行政法院93年度
        判字第0757號判決）後所生之不同事實，並非該判決效
        力所及，原告基於前開拋棄股利之事實，申請被告重核
        定系爭年度之所得稅，並無違法。
      3.被告雖依財政部94年2月2日台財稅字第09404512190號
        函釋，主張原告係在公司分派股息及紅利之基準日後，
        始拋棄系爭股票股利，而否准原告所請。惟查，依公司
        法第240條規定：「公司得由有代表已發行股份總數2/3
        以上股東出席之股東會，以出席股東表決權過半數之決
        議，將應分派股息及紅利之全部或一部，以發行新股方
        式為之；…依本條發行新股，除公開發行股票之公司，
        應依證券管理機關之規定辦理者外，於決議之股東會終
        結時，即生效力…」可知股東股利在法律上之取得時點
        ，係該決議發放股利之股東會「會議終結時」，殊與配
        合公司股務作業之「分派股息及紅利之基準日」無涉。
        準此，前開函釋前段既允許「股東於公司分派股息及紅
        利之基準日前，拋棄股息及紅利之分派權利者…並不發
        生課徵所得稅問題」，即主管機關係允許已取得股利權
        利之股東仍得拋棄股利且不予課徵所得稅，則在法律上
        顯無正當理由對同樣係已取得股利權利之原告拋棄股利
        卻仍要求課徵所得稅（即該函釋之後段），否則即有違
        行政程序法第6條所定之平等原則及無正當理由不得為
        差別待遇之原則。
    (二)被告主張之理由：
      1.按「個人之綜合所得總額，以其全年左列各類所得合併
        計算之︰第一類︰營利所得︰公司股東所獲分配之股利
        總額…」為所得稅法第14條第1 項第1 類所明定。又「
        公司組織之營利事業，其股東於公司分派股息及紅利之
        基準日前，拋棄股息及紅利之分派權利者，該股息及紅
        利仍屬公司盈餘之一部分，其股東尚未獲配股利，並不
        發生課徵所得稅問題。惟如其股東於公司分派股息及紅
        利之基準日後，始拋棄其所獲配之股息及紅利者，其股
        東所獲配之股利，應依所得稅法規定課徵所得稅。」亦
        經財政部94.2.2台財稅字第0940451219 號函釋在案。
      2.本件原告87年度綜合所得稅結算申報，經被告依查得資
        料核定原告、配偶及其受扶養親屬短漏報取自中凌科技
        公司營利所得及其營利、薪資及利息等所得計48,642,
        525元，併課原告當年度綜合所得稅，除核定補徵稅款
        19,215,610元外，並按所漏稅額處以0.2倍罰鍰3,843,
        100元，因原告末申請復查而確定。原告隨後以系爭取
        自中凌科技公司之股票股利，並非現金股利，申請准予
        比照遺產及贈與稅法第30條規定以實物扺繳，經被告否
        准所請，原告不服循序提起行政訴訟，經本院91年度訴
        字第309號判決駁回其訴，原告提起上訴，亦經最高行
        政法院93年度判字第0757號判決駁回上訴確定。
      3.原告雖於93年8月20日以拋棄中凌科技公司股票股利為由
        ，申請重新核定87年度綜合所得稅。惟查，公司以股票
        股利分配盈餘，受配股東之權值亦因盈餘分配而增加，
        原告87年度自行按實際股利所得1/10申報，造成短報之
        事實，前經被告處分罰鍰在案，原告對該核課補徵及罰
        鍰內容並未依規定申請復查，則系爭事件即告確定；原
        告復就同一事件，主張已拋棄87年度已獲配之中凌科技
        公司股票股利，申請重新核定87年度綜合所得稅，顯係
        就已確定之法律關係再事爭執，惟查原處分並無違法失
        當，自無稅捐稽徵法第28條適用之問題。再者，原告事
        後拋棄已獲分配之股票股利，暫不論中凌科技公司法人
        之存續問題，原告取得該公司配發股數之事實，已生應
        稅之法律效果，事後主張拋棄該公司股票股利，並不影
        響已存在之租稅債務，本案徵諸首揭說明，並無違誤。
    理  由
一、按「個人之綜合所得總額，以其全年左列各類所得合併計算
    之：第一類：營利所得：公司股東所獲分配之股利總額…。
    」「納稅義務人之配偶，及合於第17條規定得申報減除扶養
    親屬免稅額之受扶養親屬，有前條各類所得者，應由納稅義
    務人合併報繳。」所得稅法第14條第1 項第1 類及第15 條
    第1 項分別定有明文。
二、本件原告於93年8 月20日以其業已拋棄中凌科技公司配發之
    87年度股票股利為由，申請重新核定87年度綜合所得稅，經
    被告於93年8 月30日以財北國稅文山綜所一字第0930009114
    號函復否准所請之事實，有原告前開申請書及被告前開函附
    原處分卷可稽，並為兩造所不爭，堪信為真實。
三、原告不服循序提起行政訴訟，主張：其因投資中凌科技公司
    而受該公司配發87年度股票股利，惟原告已於93年7 月30日
    以存證信函向該公司為自始拋棄該股利之意思表示，應生拋
    棄權利之效力，是原告既無該部分經濟上之利得，基於量能
    課稅及實質課稅原則，被告自應重行核定87年度綜合所得稅
    等語。
四、經查，原告87年度綜合所得稅結算申報，經被告依查得資料
    核定原告本人、配偶焦文玉及其受扶養親屬武定群取自中凌
    科技公司股利所得各為31,675,000元、1,650,000 元、350,
    000 元，及因短漏報營利、薪資及利息等所得計48,642,525
    元，併課原告當年度綜合所得稅，除補徵稅款19,215,610元
    外，並按所漏稅額處0.2 倍之罰鍰計3,843,100 元，因原告
    未申請復查而確定，惟原告未依限繳納應納稅額及罰鍰，業
    經被告於90年8 月31日移送法務部行政執行署臺北行政執行
    處強制執行等情，有原告87年度綜合所得稅結算申報書、被
    告核定通知書、罰鍰處分書及徵銷明細備查檔附原處分卷可
    稽，亦為原告所不爭，堪信為真正。是以，原告及其配偶與
    受扶養親屬既於87年間取得中凌科技公司配發前開股利，被
    告併計歸課原告當年度綜合所得稅，揆諸首揭規定，並無不
    合。至原告於93年7 月30日以存證信函向中凌科技公司為拋
    棄前開股票股利之意思表示，係屬原告取得前開股利所得後
    之處分行為，核與原告於87年度已獲配前開股利所得無涉，
    原告主張其拋棄之意思表示送達中凌科技公司，即生自始拋
    棄該股利之效力云云，洵無足採。
五、綜上所述，被告否准原告所請重行核定87年度綜合所得稅之
    處分，並無違誤，訴願決定予以維持，亦無不合，原告仍執
    前詞，訴請撤銷，並判命被告應就原告87年度取自中凌科技
    公司之股利所得核減為零元，均無理由，應予駁回。
據上論結，本件原告之訴為無理由，爰依行政訴訟法第98條第3
項前段，判決如主文。
中    華    民    國    95    年     3    月   23     日
                        第二庭審判長法  官  徐瑞晃
                                    法  官  吳慧娟
                                    法  官  蕭惠芳
上為正本係照原本作成。
如不服本判決，應於送達後20日內，向本院提出上訴狀並表明上
訴理由，如於本判決宣示後送達前提起上訴者，應於判決送達後
20日內補提上訴理由書（須按他造人數附繕本）。
中    華    民    國    95    年     3    月   23     日
                                    書記官  李淑貞


司法院資訊處製作；財團法人民間司法改革基金會備份。
